臺灣高等法院民事判決
109年度重勞上字第27號
上  訴  人  Ａ０００００１

訴訟代理人  王瑞甫律師
被 上訴 人  Ｚ○○○○○○○○○○○

法定代理人  Ａ０３  
訴訟代理人  韓世祺律師
複 代理 人  朱書瑩律師
上列當事人間請求確認僱傭關係存在等事件，上訴人對於中華民
國109年3月18日臺灣士林地方法院108年度重勞訴字第17號第一
審判決提起上訴，本院於110年4月27日言詞辯論終結，判決如下
：
    主      文
上訴駁回。
第二審訴訟費用由上訴人負擔。
    事實及理由
本件上訴人於原審起訴及本院主張： 
㈠伊自民國105年1月5日受僱被上訴人，擔任攝影師工作，月薪新
  臺幣（下同）5萬5,000元，並簽訂勞動契約書（下稱系爭契約
  ）。106年8月31日伊在國外公差時，接到部門主管甲○○來電，
  要求伊立即返臺接受調查與懲處，在伊尚未返達公司之際，被
  上訴人即於同年9月1日片面做成性騷擾會議決議，以伊違反工
  作規則且情節重大為由予以解雇。然被上訴人就其所指性騷擾
  事件之調查、決議程序，違反被上訴人所訂性騷擾防治、申訴
  、調查處理辦法（下稱系爭性騷擾辦法）第7條、第10條第1、
  2項及第11條第1項之規定，亦不符按性別工作平等法授權制訂
  之工作場所性騷擾防治措施申訴及懲戒辦法訂定準則（下稱系
  爭性騷擾辦法制訂準則）第6條第1項、第9條規定，不符正當
  程序而有顯有重大瑕疵，本不得作為解雇依據。且伊實無對女
  性同仁性騷擾之情事，縱有違規，亦未達情節重大之程度。再
  者，被上訴人有申誡、小過、大過、調職、降級等懲處手段，
  非僅有解雇一途，且被上訴人在汐止、竹北、上海等地均有設
  點，員工達數百人，非無職缺可供伊轉調，被上訴人為解雇處
  分後，更以接案之方式請伊回去幫忙，可見被上訴人實係為精
  簡人事方為解雇決定，不符最後手段性。被上訴人之解雇既非
  合法，即屬無效，應認兩造間僱傭關係仍屬存在，爰訴請確認
  兩造間僱傭關係存在等語，並聲明：確認被上訴人與上訴人間
  之僱傭關係存在，被上訴人應回復上訴人原職（上訴人就其餘
  敗訴部分，未據聲明不服，已告確定，非本院審理範圍，茲不
  贅述）。
㈡被上訴人以106年9月1日之性騷擾調查會議決議解雇伊，顯未予
  伊於懲戒過程中所應有之公正程序保障。原審認系爭性騷擾辦
  法制定準則之功能僅在於敦促雇主積極防治性騷擾之教示標準
  ，不得作為雇主調查性騷擾事件之法源，容有違誤。且伊是否
  確實為性騷擾行為，被上訴人未進一步確認查證或嚴謹調查，
  伊所為摸頭、拉手等行為是否情節重大顯有疑義，原審率爾認
  定伊為累犯，而符合情節重大之情形，有認事用法之違誤。  
   
被上訴人則以：
㈠訴外人乙○○於106年暑假至伊影音部門實習，於實習期間之106
  年8月30日，上訴人竟在電梯口對乙○○陸續有摸頭、拉手、碰
  觸肩膀，甚至欲將乙○○拉近其身體等諸多肢體上不當接觸之行
  為（下稱系爭行為），造成乙○○心生嫌惡，試圖躲避、推開上
  訴人，乙○○於同日辦理離職手續，經其主管丁○○詢問後，始告
  知上訴人對其有系爭行為，乃請甲○○電聯上訴人要其立即返臺
  接受調查，當時上訴人對系爭行為坦承不諱並表達歉意。伊成
  立性騷擾調查小組，經進一步調查，發現其他女性同仁亦曾在
  工作時遭上訴人碰觸肢體而感到不適及受騷擾，嗣伊於106年9
  月1日召開調查會議（下稱系爭調查會議），確認上訴人對乙○
  ○所為性騷擾行為並非偶發事件，而屬長期、經常性之職場性
  騷擾且情節重大，考量除汐止辦公室以外，臺北、竹北辦公室
  並無相關數位影音部門，且上訴人性騷擾行為並非初犯，為保
  障員工良好工作環境，決議解雇上訴人，上訴人經甲○○及訴外
  人丙○○說明後，對性騷擾會議記錄及解雇決定亦無異議且願意
  接受，乃於106年9月1日於性騷擾懲戒表「當事人意見/簽名」
  欄內簽名。伊以上訴人違反工作規則第12條第2項第2款、第43
  條第8項第3款、勞動基準法（下稱勞基法）第12條第1項第4款
  等規定終止系爭契約，並無違反解雇最後手段性。
㈡系爭性騷擾辦法係本件事發後始制訂，本件為解雇處分時，並
  無任何法律規定雇主必須要落實系爭性騷擾辦法制訂準則。且
  本件解雇決定做成前，已向上訴人當面說明調查結果與解雇決
  定，同時給予上訴人陳述意見之機會，並無程序不合法之處，
  故伊終止勞動契約之意思表示屬合法有效，兩造間僱傭關係已
  不存在。至伊雖於106年10、11月間，以按件計酬方式，請上
  訴人擔任影音拍攝、剪輯等工作，惟係因臨時缺工尋無專業攝
  影人員，屬偶發性人力支援。且上訴人並無意願回到伊公司工
  作，其無意回復兩造間之僱傭關係，不具提起本件訴訟之確認
  利益。又上訴人遲至108年5月15日始對於近兩年發生之解雇處
  分提起訟爭，應認上訴人行使權利有違誠信原則，構成權利失
  效等語，資為抗辯。
原審就上訴人之請求，判決上訴人敗訴，上訴人不服，提起上
  訴，並聲明：㈠原判決關於駁回上訴人後開第二項之訴部分廢
  棄；㈡確認被上訴人與上訴人間之僱傭關係存在，被上訴人應
  回復上訴人原職。被上訴人則為答辯聲明：上訴駁回（上訴人
  就其餘敗訴部分，未據聲明不服，已告確定，非本院審理範圍
  ，茲不贅述）。
兩造所不爭執之事項：
㈠上訴人為00年00月生，已婚，其自105年1月5日受僱被上訴人，
  擔任攝影師工作，月薪5萬5,000元，並簽訂系爭契約（見原審
  訴字卷第18-19頁）。
㈡乙○○於106年間係就讀大學大三、大四，年約20歲，其於106年
  暑假至被上訴人影音部門實習協助影音後期剪輯及影片包裝等
  ，於實習期間之106年8月30日，上訴人於乙○○有系爭行為（見
  原審訴字卷第187-188頁之勘驗內容及本院卷第104頁之勘驗內
  容）。
㈢乙○○於106年8月30日當天辦理離職手續，經其主管丁○○詢問後
  ，告知上訴人對其有系爭行為。
㈣上訴人於106年8月31日經被上訴人指派至美國工作，至美國時
  旋即接到其部門主管甲○○告知其與乙○○之肢體接觸，並要其立
  即返臺接受調查。
㈤被上訴人於106年9月1日召開系爭調查會議，會議決議解雇上訴
  人，被上訴人於當日以上訴人違反工作規則第12條第2項第2款
  、第43條第8項第3款、勞基法第12條第1項第4款等規定終止系
  爭契約。
㈥上訴人106年9月1日於性騷擾懲戒表「當事人意見/簽名」欄內
  簽名（見原審調字卷第68頁）。
㈦被上訴人於106年10、11月間，以按件計酬方式，請上訴人擔任
  影音拍攝、剪輯等工作，每次2,000元，計10次（見原審訴字
  卷第182頁）。
㈧臺北市政府勞動局於106年12月間受理「就業歧視，雇主未妥善
  處理性騷擾事件」之申訴，函轉被上訴人處理，被上訴人即未
  再指派上訴人任何工作（見原審訴字卷第111-170頁）。
㈨被上訴人於上訴人任職期間，訂有如被證3之工作規則（見原審
  調字卷第69-76頁）。
本件之爭點：㈠上訴人所為系爭行為，是否係對乙○○之性騷擾行
  為？㈡被上訴人依勞基法第12條第1項第4款之規定，終止系爭
  契約，其程序是否合法？如程序合法，是否符合解雇最後手段
  ？其終止是否合法？㈢上訴人請求確認兩造間之僱傭關係存在
  ，是否有確認利益？有無權利失效？其請求確認，是否有理由
  ？茲分別析述如下：
㈠上訴人以系爭行為碰觸乙○○之身體，係屬對乙○○所為之性騷擾
  行為：
⒈按性騷擾防治法第2條第1項第2款規定：「本法所稱性騷擾，係
  指性侵害犯罪以外，對他人實施違反其意願而與性或性別有關
  之行為，且有下列情形之一者：二、以展示或播送文字、圖畫
  、聲音、影像或其他物品之方式，或以歧視、侮辱之言行，或
  以他法，而有損害他人人格尊嚴，或造成使人心生畏怖、感受
  敵意或冒犯之情境，或不當影響其工作、教育、訓練、服務、
  計畫、活動或正常生活之進行」。
⒉經查：
⑴上訴人與乙○○於106年8月30日至被上訴人公司電梯間走道時，
  依架設於電梯走道上方攝影機所拍攝之上訴人所為系爭行為及
  兩人之互動行為，其情形如下：乙○○自如附圖所示攝影機處以
  小跑步方式，進入至如附圖所示右側3號電梯（下稱右3電梯）
  處，按右3電梯按鈕後，上訴人隨即跟上，與乙○○一同等候電
  梯，乙○○旋即轉身面向如附圖上方走道（下稱上走道），上訴
  人立於乙○○左側，右手自乙○○後方伸向乙○○頭頂，輕拍乙○○頭
  頂約5下，最後1下有按壓停留，乙○○往如附圖所示右側1號電
  梯（下稱右1電梯）方向移動，上訴人繼續跟隨，乙○○再走向
  左側電梯，並兩手摸髮及挽髮，上訴人繼續跟隨，乙○○站立於
  電梯間走道中間時，上訴人旋立於乙○○身後，將雙手搭在乙○○
  肩膀處，再以雙手搖動乙○○身體二次，第三次搖動時，並將自
  己身體往前靠，以上腹部貼住乙○○背部，旋以雙手搭在乙○○肩
  膀處一同前進兩、三步，其間上訴人雙手持續搭在乙○○肩膀處
  ，之後，上訴人先用雙手將乙○○推離，再拉回並旋轉乙○○之身
  體，使其轉身面對上訴人，兩人面對面後，上訴人之雙手仍搭
  在乙○○肩膀處，乙○○隨即以雙手掌握住上訴人雙手腕，而將上
  訴人之雙手往上推離乙○○之肩膀處時，上訴人旋即反手再握住
  乙○○雙手手腕，乙○○即將身體往後壓低，並將雙手外旋，而將
  雙手手腕自上訴人手掌脫開，其後，乙○○左手放置左側腰部與
  上訴人面對面交談，兩人談話至左2電梯開門，乙○○即轉身快
  步走向如附圖下方走道（下稱下走道）處，並向上訴人揮手告
  別後離開等情，為兩造所不爭執，並經原審及本院勘驗現場攝
  影機所拍攝之光碟屬實，有言詞辯論筆錄、準備程序筆錄及現
  場位置圖可參（見原審訴字卷第187-188頁，本院卷第104-105
  頁）。
⑵證人即任職被上訴人擔任影音製作部門主管丁○○及管理部主管
  戊○○分別證述如下：
①丁○○證稱：乙○○係在被上訴人影音製作部門實習，伊係其主管
  ，乙○○在106年8月30日事發當天下班時，跟伊說再見的時候，
  伊發現有點異狀，其眼神不太一樣，伊在另位女同事己○○陪同
  下詢問乙○○，乙○○才說當日下午上訴人離開公司時有對其有一
  些肢體接觸與拉扯，事發隔天甲○○電聯上訴人，上訴人承認有
  此事，管理部人員戊○○也向乙○○確認，並調查是否還有其他類
  似情形發生，發現上訴人也曾對另外兩位女性同仁有摸頭拉手
  等行為等語（原審訴字卷第189-190、193頁）。
②戊○○證述：事發當時伊在總部，伊聽聞消息後，先看過錄影帶
  ，再以LINE電話向乙○○詢問事情經過，狀況略為上訴人請乙○○
  陪他到地下室，因先前上訴人對乙○○已有一些肢體上舉動，讓
  乙○○不舒服，所以乙○○有所防範，只答應陪伴上訴人到電梯間
  ，結果就發生性騷擾事件，當下乙○○情緒蠻激動的，還有哭，
  希望公司能處理這件事情，乙○○也有說到她實習時，曾跟幾位
  同仁表達，有幾位同仁也說上訴人有摸頭摸手類似的舉動，伊
  告知乙○○公司會去了解並盡快處理，乙○○所述其餘同仁，有一
  位已經離職伊沒有詢問，另一位伊好像有問過，她說上訴人曾
  對她做過這樣的舉動，之後她就會對上訴人產生距離，避免與
  上訴人在同一空間，系爭調查會議針對事發時監視器畫面討論
  ，伊有敘述乙○○表達的上述過程，也說明上訴人可能也有對其
  他同仁有這樣的舉動等語（見原審卷第239、242頁）。
⑶依前述上訴人所為系爭行為觀之，其或立於乙○○身旁，以手輕
  拍乙○○頭部，或立於乙○○身後，將雙手搭在乙○○肩膀處，以雙
  手搖動乙○○身體，並將身體往前靠，以上腹部貼住乙○○背部，
  或以將乙○○身體推離，再拉回並旋轉乙○○身體，使其轉身面對
  上訴人，或在乙○○將上訴人搭於肩上之雙手往上推離時，反手
  握住乙○○雙手手腕等各項行為，並參酌上訴人為已婚成年男性
  ，於系爭行為時年逾35歲，乙○○則為年約20歲之就讀大學之在
  學女學生等各情，堪認上訴人恣意以手，碰觸乙○○之頭部、肩
  膀及手部等身體部位，甚至將自己身體上腹部貼住乙○○背部等
  行為，應均屬涉及已婚男性與未婚女性在一般性社交往來時，
  有關兩性身體碰觸行為之分際，為與性別有關之行為，且已婚
  之上訴人以系爭行為碰觸未婚乙○○之身體，顯已逾越社會通念
  有關已婚男性與未婚女性在一般性社交往來時，身體接觸分際
  之容忍範圍，亦堪認定。
⑷依前述乙○○對上訴人系爭行為之反應觀之，乙○○在上訴人輕拍
  其頭部時，即往右1電梯方向離開，以迴避上訴人之拍頭行為
  ，於上訴人將其身體旋轉使之轉身面對上訴人時，乙○○隨即將
  搭於其肩上之上訴人雙手往上推離其肩膀，在上訴人反手握住
  乙○○雙手手腕時，乙○○即將身體往後壓低，並將雙手外旋，使
  將雙手手腕自上訴人手掌脫開等等，在在均足以顯示乙○○一再
  以前揭方式迴避上訴人對其身體之碰觸，則乙○○前揭一再迴避
  上訴人對其身體碰觸之客觀行為，已足認乙○○不願意上訴人碰
  觸其身體，始一再以上開方式迴避上訴人對其身體之碰觸。再
  者，現今教育及政府、公益團體等不斷透過報章雜誌等呼籲兩
  性面對他人不當身體碰觸時，應勇敢拒絕而敢於說不，但在此
  社會風氣尚待形成之際，仍難期待多數就學之未婚女性學生，
  敢於向不當碰觸其身體者開口說不，惟在不具親密關係之男女
  間一般性交往，縱女性在男性碰觸其身體時，未明確以言語表
  示拒絕，亦不當然可由此反推女性係同意他人碰觸其身體，此
  乃眾所周知之事，在已婚男性與未婚女性之一般性往來，更應
  如此。是以，衡諸社會常情，在已婚成年男性在有意識的碰觸
  與其不具親密關係之未婚女性身體時，當可由女性採取閃避、
  脫離等迴避身體碰觸之客觀行為，查覺女性主觀意願係不同意
  身體之碰觸。查上訴人為一年逾35歲之成年已婚男性，其在對
  年約20歲就讀大學未婚之乙○○為前揭碰觸身體之系爭行為時，
  乙○○一再以前揭閃避、脫離等方式迴避身體之碰觸，上訴人當
  可由乙○○前揭迴避身體碰觸之客觀行為表現，推知其主觀意願
  係不願意上訴人碰觸其身體。因此，上訴人以系爭行為碰觸乙
  ○○之身體，顯違反乙○○之意願一節，堪可認定。參以，乙○○遭
  上訴人以系爭行為碰觸身體而感不適時，仍予隱諱而未主動向
  他人反應，直至當天下班，在與其主管丁○○說再見時，因丁○○
  查覺乙○○有異，而主動加以詢問時，乙○○始說出上訴人有對其
  為肢體接觸與拉扯之系爭行為，並於戊○○以LINE電話向乙○○詢
  問事情經過時，乙○○表示當天上訴人請其陪同至地下室，但因
  先前上訴人對其已有一些肢體上舉動，令其不舒服而有所防範
  ，故僅答應陪伴上訴人到電梯間，結果仍發生系爭行為，並乙
  ○○在與戊○○對話當下，尚情緒激動而哭泣等情，已據前揭證人
  丁○○、戊○○等人證述明確，益證上訴人以系爭行為碰觸乙○○之
  身體，係違反乙○○之意願甚明。　
⑸依前述上訴人以系爭行為碰觸乙○○身體之處所，係在被上訴人
  公司之電梯間走道觀之，此處為被上訴人公司之公共區域，兩
  人於此處之互動，經過該處之他員工均得以共見共聞，則已婚
  上訴人在電梯間走道對未婚乙○○所為之系爭行為，將損害乙○○
  之人格尊嚴，及使乙○○身體自主有遭冒犯之情境。蓋衡諸常情
  ，與已婚男性不具男女特別交情關係之未婚女性，通常恥於與
  已婚男性有類似肢體接觸之親密交往，避免遭誤認係介入他人
  婚姻之第三者；且未婚女性與已婚男性逾越一般性往來分際，
  而有類似肢體接觸之親密交往時，社會通念常將未婚女性比擬
  為破壞他人婚姻之小三。因此，未婚女性與已婚男性在公司員
  工得以共見共聞之公開場所，毫不避諱有身體接觸之親密行為
  時，將使未婚女性有遭誤認係介入他人婚姻之第三者或婚姻破
  壞者之虞，致未婚女性人格評價有所貶損。準此，上訴人為一
  年逾35歲之成年已婚男性，乙○○為年約20歲就讀大學之未婚女
  性，則上訴人在電梯間走道違反乙○○之意願，而以系爭行為碰
  觸乙○○身體，除使乙○○之身體自主有遭冒犯之情外，亦將使見
  聞之被上訴人其他員工誤認兩人間之關係親密，而損及乙○○之
  自我形象，並使乙○○產生恥辱感，造成其心理傷害。佐以，乙
  ○○在戊○○詢問時仍情緒激動而哭泣，亦如前述，益證上訴人在
  電梯間走道違反乙○○之意願，以系爭行為碰觸乙○○身體，業已
  損害乙○○之人格尊嚴甚明。
⑹從而，上訴人為年逾35歲之成年已婚男性，乙○○為年約20歲就
  讀大學之未婚女性，在兩人不具親密男女關係之一般性交往情
  況下，上訴人在被上訴人公司公共區域之電梯間走道處，違反
  乙○○之意願，而以系爭行為碰觸乙○○身體，因此使乙○○身體自
  主遭受冒犯，且損害乙○○之人格尊嚴，既如前述，則依上說明
  ，上訴人以系爭行為碰觸乙○○之身體，自係對乙○○構成性騷擾
  防治法第2條第1項第2款所稱之性騷擾行為。
㈡被上訴人依勞基法第12條第1項第4款規定，終止系爭契約為合
  法：
⒈按勞基法第12條第1項第4款規定，勞工有違反勞動契約或工作
  規則，情節重大者，雇主得不經預告終止契約。而判斷是否符
  合「情節重大」之要件，應就勞工之違規行為態樣、初次或累
  次、故意或過失違規、對雇主及所營事業所生之危險或損失、
  商業競爭力、內部秩序紀律之維護，勞雇間關係之緊密情況、
  勞工到職時間之久暫等，衡量是否達到懲戒性解僱之程度。倘
  勞工違反工作規則之具體事項，係嚴重影響雇主內部秩序紀律
  之維護，足以對雇主及所營事業造成相當之危險，客觀上已難
  期待雇主採用解僱以外之懲處手段而繼續其僱傭關係者，即難
  認不符上開勞基法規定之「情節重大」之要件，以兼顧企業管
  理紀律之維護（最高法院105年度台上字第1894號判決要旨參
  照）。
⒉經查：
⑴工作規則第12條第1項第6款、同條第2項第2款分別規定：「凡
  本公司員工有下列情形之一者，本公司得不經預告終止勞動契
  約：……六、違反勞動契約或工作規則，情節重大」、「以下各
  款情形，視為前項第6款違反勞動契約或工作規則情節重大，
  公司得不經預告終止勞動契約：……二、在工作場所對同仁有性
  騷擾、性侵害或其他妨害風化之行為者」（見原審調字卷第71
  頁）。準此，上訴人受僱被上訴人自應遵守前揭工作規則之規
  定，即於任職期間，負有不得在工作場所對同仁為性騷擾行為
  之義務，應堪認定。　
⑵上訴人在被上訴人公司之電梯間走道，以系爭行為碰觸乙○○之
  身體，而對乙○○為性騷擾行為，既如前述，則上訴人顯已違反
  前揭工作規則所定不得在工作場所對同仁為性騷擾行為之義務
  。
⑶戊○○以LINE電話向乙○○詢問事情經過時，乙○○表示當天上訴人
  請其陪同至地下室，但因先前上訴人對其已有一些肢體上舉動
  ，令其不舒服而有所防範，故僅答應陪伴上訴人到電梯間，結
  果仍發生系爭行為，並乙○○在與戊○○對話當下，尚情緒激動而
  哭泣等情，已據前揭證人戊○○證述明確，因此，上訴人在系爭
  行為之前，顯已多次對乙○○為類似摸頭、拉手等身體碰觸行為
  ，令乙○○感覺不舒服，而對上訴人有所防範，始在事發當天，
  拒絕上訴人請其陪同至員工上班時間較少前往而屬較為隱蔽之
  地下室，而僅同意陪伴至員工往來頻繁之電梯間走道。佐以，
  上訴人亦稱：其於106年8月30日前往被上訴人汐止辦公室時，
  於辦公室遇到即將離職之乙○○，上訴人為表達對其離職惋惜之
  意，故有對其摸頭、拉手等動作，因平時二人即有類似之互動
  情形等語（見本院卷第286頁），益證上訴人在系爭行為之前
  ，確有多次對乙○○為類似系爭行為之摸頭、拉手等身體碰觸行
  為。
⑷雖上訴人主張：因二人平時有同事情誼，而上訴人為表達對其
  離職惋惜之意，故有對其摸頭、拉手等動作，然並無其餘歧視
  、冒犯之舉，因平時二人即有類似之互動情形，上訴人當下亦
  認並無不妥之處，並於短暫交談後各自離去云云。惟我國為防
  治性騷擾事件之發生，除由立法院先制定兩性工作平等法，其
  中就性騷擾之防治定有專章，於91年1月16日經總統公布，並
  自91年3月8日起施行後（歷經多次修訂，現名稱已修訂為性別
  工作平等法）外，又為防治性騷擾及保護被害人之權益，制定
  性騷擾防治法，於94年2月5日經總統公布，並自公布後一年施
  行等，以上開立專法方式防治性騷擾行為之發生。並透過學校
  性別教育，教育學生了解自我身體之自主、尊重他人身體自主
  、性騷擾之認識及防治等內容，以避免性騷擾事件之發生；另
  政府、公益團體等亦不斷透過報章雜誌等教導民眾認識性騷擾
  及防治性騷擾等等，建立社會大眾對兩性平權觀念。因此，時
  至今日，成年已婚男性不得任意碰觸未婚女性之身體，乃眾所
  周知之事，上訴人當無不知之理？而上訴人為被上訴人之員工
  ，為已逾35歲之成年已婚男性，乙○○僅係暑假期間一時性至被
  上訴人處實習，為年約20歲就讀大學未婚之學生，兩人之社經
  地位明顯不同，且無特別之男女交情，則上訴人豈能藉由摸頭
  、拉手等方式恣意碰觸乙○○之頭部、肩膀及手部等身體部位，
  甚至將自己身體上腹部貼住乙○○背部之理？且已婚成年男性在
  有意識的碰觸與其不具親密關係之未婚女性身體時，當可由女
  性採取閃避、脫離等迴避身體碰觸之客觀行為，查覺女性主觀
  願意係不同意身體之碰觸，既如前述，則在上訴人以系爭行為
  碰觸乙○○身體時，乙○○已一再以前揭閃避、脫離等方式迴避身
  體之碰觸，依上訴人之智識，實無理由無法由乙○○前揭迴避身
  體碰觸之客觀行為表現，查覺其主觀意願係不願意上訴人碰觸
  其身體之理？然上訴人一再藉故碰觸乙○○之身體，顯係利用乙
  ○○年輕、涉世未深，不知如何開口明確拒絕上訴人對其身體碰
  觸行為之機會，以摸頭、搭肩、拉手等方式，對乙○○為性騷擾
  之行為，參以前述上訴人在系爭行為之前，已多次對乙○○為類
  似摸頭、拉手等身體碰觸行為，令乙○○感覺不舒服，而對上訴
  人有所防範，足徵上訴人已有多次以類似系爭行為方式對乙○○
  為性騷擾行為，始令乙○○心生防範，其主張係僅係初犯及對乙
  ○○為摸頭、拉手等動作，並無歧視、冒犯之舉，非性騷擾云云
  ，尚不足採。
⑸綜上，上訴人自105年1月5日受僱被上訴人，擔任攝影師工作，
  依其行業性質及職場文化，本負有不得在工作場所對同仁為性
  騷擾行為，且前揭工作規則亦定有不得在工作場所對同仁有性
  騷擾之行為，亦如前述，上訴人受僱被上訴人擔任攝影師工作
  ，自應遵守上揭規範。又上訴人為已婚成年男性，在乙○○於暑
  假期間至被上訴人處短暫實習之期間，竟利用乙○○年輕、涉世
  未深，不知如何以言語明確拒絕上訴人對其身體碰觸之情，多
  次以類似系爭行為方式對乙○○為性騷擾，致違反前揭工作規則
  所定不得在工作場所對同仁有性騷擾行為之義務，均如前述，
  是以，就上訴人前揭違規行為觀之，其多次以類似系爭行為方
  式對乙○○為性騷擾，且在乙○○已一再以前揭閃避、脫離等方式
  迴避身體之碰觸時，上訴人毫未考量其為已婚成年男性，乙○○
  為未婚女性，暨已婚男性不得任意碰觸未婚女性身體之往來分
  際，在兩人未有特別男女交情下，仍持續碰觸乙○○之身體而性
  騷擾乙○○，其違反不得在工作場所對同仁有性騷擾義務之行為
  尚難認情節輕微，且其行為嚴重影響被上訴人內部秩序紀律之
  維護，足以使任職被上訴人之女性員工，尤其是年輕、新進之
  女性員工，憚於與上訴人單獨共事，增加被上訴人有關人事管
  理之困難，並破壞被上訴人之人事指揮及調度制度，且被上訴
  人如對上訴人前揭性騷擾行為未能即時、妥適處理，顯有損及
  被上訴人商譽之危險，對被上訴人及所營事業將造成相當之危
  險，此觀被上訴人於106年10、11月間，以按件計酬方式，請
  上訴人擔任影音拍攝、剪輯等工作，旋即遭人於同年12月間向
  臺北市政府勞動局為「就業歧視，雇主未妥善處理性騷擾事件
  」之申訴等情自明（見不爭執事項㈦、㈧）。再者，上訴人從事
  攝影工作多年，任職被上訴人已逾1年，對其負有不得在工作
  場所對同仁有性騷擾行為之義務知之甚詳，勞雇間關係尚屬緊
  密，但其明知應遵守上開規定卻恣意違反，已嚴重破壞兩造間
  之信任關係等情，是由上開各情綜合觀察之，客觀上已難期待
  被上訴人採用解僱以外之懲處手段而繼續兩造間之僱傭關係，
  堪認上訴人前揭行為，已符合上開勞基法規定之「情節重大」
  之要件，因此，被上訴人依勞基法第12條第1項第4款之規定，
  終止系爭契約，即屬有據。
⑹至上訴人主張：依性別工作平等法第13條第3項規定，授權中央
  主管機關制定性騷擾防治措施、申訴及懲戒辦法之相關準則，
  被上訴人自應將勞動部依上開規定授權所訂定之系爭性騷擾辦
  法制訂準則作為處理本次性騷擾申訴、懲戒程序之最低標準，
  始能確保於調查性騷擾事件時，得以同時兼顧上訴人之名譽、
  工作等權益之保障。但被上訴人106年9月1日系爭調查會議記
  錄之內容，並無存有乙○○以書面提出申訴，或由被上訴人將乙
  ○○口頭之申訴做成書面紀錄之記載，則乙○○未依系爭性騷擾辦
  法制訂準則第6條第1、2項之規定以言詞或書面提出申訴，被
  上訴人於無任何申訴存在之狀況下，逕自於上訴人至國外出差
  無法即刻返國之時，無端開啟性騷擾申訴處理程序進而論斷上
  訴人有性騷擾之行為並將之解僱，該申訴處理程序於開啟之時
  即已存有程序上之重大瑕疵，該委員會之最終決議自不得作為
  解僱上訴人之基礎，因此，被上訴人據性騷擾會議決議所為之
  解雇處分，因「該性騷擾決議之程序」與後續所為之「懲戒性
  解僱處分」皆未予上訴人依法所應享有之公正程序保障，該解
  雇處分自應無效。且上訴人以系爭行為對乙○○所為之肢體接觸
  縱有不當，亦未達情節重大之程度，被上訴人不得據以終止兩
  造之勞動契約云云。惟查：
①被上訴人制定之工作規則，其第12條第1項第2項第2款規定：「
  以下各款情形，視為前項第6款違反勞動契約或工作規則情節
  重大，公司得不經預告終止勞動契約：……二、在工作場所對同
  仁有性騷擾、性侵害或其他妨害風化之行為者」。上訴人受僱
  被上訴人應遵守前揭工作規則之規定，即於任職期間，負有不
  得在工作場所對同仁為性騷擾行為之義務，已如前述，則上訴
  人既有在被上訴人之工作場所對實習之同仁乙○○為前揭性騷擾
  行為，致違反上開工作規則，被上訴人於知悉時，自得於查明
  其事實後，依工作規則及勞基法等相關規定為適法之處置。且
  被上訴人對上訴人違反前揭工作規則行為之調查、處置及適法
  性，尚不因乙○○是否依系爭性騷擾辦法制訂準則第6條第1、2
  項規定提出性騷擾之申訴，或被上訴人有無依同法第9條規定
  之程序辦理，而受影響。因此，上訴人以被上訴人解雇之程序
  違法，未予上訴人依法所應享有之公正程序保障，該解雇處分
  應為無效云云，自不足採。
②防範職場性騷擾之發生，性別工作平等法第三章定有性騷擾之
  防治規定，而課與雇主應防治性騷擾行為發生之義務（性別工
  作平等法第13條參照），亦為前揭工作規則規定，被上訴人員
  工於任職期間，負有不得在工作場所對同仁為性騷擾行為之義
  務，此均為上訴人所明知。雖依現有證據僅認上訴人有對乙○○
  為性騷擾行為，但上訴人為已婚成年男性，在乙○○於暑假期間
  ，至被上訴人處短暫實習之期間，竟利用乙○○年輕、涉世未深
  ，不知如何以言語明確拒絕上訴人對其身體碰觸之情，多次以
  類似系爭行為方式對乙○○為性騷擾，致違反前揭工作規則所定
  不得在工作場所對同仁有性騷擾行為之義務，業如前述，是依
  上訴人前揭違規行為觀之，其多次以類似系爭行為方式對乙○○
  為性騷擾，難認其所為系爭行為所涉之性騷擾僅係初次、偶發
  事件。又在乙○○已一再以前揭閃避、脫離等方式迴避身體之碰
  觸時，上訴人毫未考量其為已婚成年男性，乙○○為未婚女性，
  暨已婚男性不得任意碰觸未婚女性身體之往來分際，在兩人未
  有特別男女交情下，仍持續碰觸乙○○之身體而性騷擾乙○○，其
  違反不得在工作場所對同仁有性騷擾義務之行為，情節應屬重
  大。佐以，被上訴人於106年10、11月間，以按件計酬方式，
  請上訴人擔任影音拍攝、剪輯等工作，旋即遭人於同年12月間
  向臺北市政府勞動局為「就業歧視，雇主未妥善處理性騷擾事
  件」之申訴等情（見不爭執事項㈦、㈧），堪認已難期待被上訴
  人對上訴人前揭性騷擾行為，得採解僱以外之懲處手段而繼續
  兩造間之僱傭關係，是上訴人主張系爭行為未達情節重大之程
  度，被上訴人不得據以終止兩造之勞動契約云云，亦乏所據。
㈢承前所述，系爭契約既經被上訴人合法終止， 則上訴人請求確
  認兩造間僱傭關係存在，洵屬無據。　　
綜上所述，上訴人以被上訴人依勞基法第12條第1項第4款之規
  定，終止系爭契約為不合法為由，訴請確認兩造間之僱傭關係
  存在，被上訴人應回復上訴人原職，於法無據，不應准許而應
  予駁回。原審為上訴人敗訴之判決，即無不合，上訴論旨指摘
  原判決不當，求予廢棄改判，為無理由，應駁回其上訴。
本件事證已臻明確，兩造其餘之攻擊或防禦方法及所用之證據
  ，經本院斟酌後，認為均不足以影響本判決之結果，爰不逐一
  論列，附此敘明。
據上論結，本件上訴為無理由，依民事訴訟法第449條第1項、
  第78條，判決如主文。
中　　華　　民　　國　　110 　年　　5 　　月　　11　　日
                  勞動法庭
                        審判長法  官  李慈惠
                              法  官  陳婷玉
                              法  官  謝永昌
正本係照原本作成。
如不服本判決，應於收受送達後20日內向本院提出上訴書狀，其
未表明上訴理由者，應於提出上訴後20日內向本院補提理由書狀
（均須按他造當事人之人數附繕本）上訴時應提出委任律師或具
有律師資格之人之委任狀；委任有律師資格者，另應附具律師資
格證書及釋明委任人與受任人有民事訴訟法第466條之1第1項但
書或第2項所定關係之釋明文書影本。如委任律師提起上訴者，
應一併繳納上訴審裁判費。
中　　華　　民　　國　　110 　年　　5 　　月　　11　　日
　　　　　　　　　　　　　    書記官　王增華
　　　　　　　　　　　　　
　　　　　　　　　　　　　
　　　　　　　　　　　　　　　　　　
附圖（即現場位置圖）：　
   電梯（左側1號）        （上方）          電         梯         間         走         道       （下方）        攝影機位置   （右側1號）電梯            電梯（左側2號）     （右側2號）電梯             （右側3號）電梯